臺灣高等法院民事判決
109年度重上字第519號
上  訴  人  葉錦雯  
訴訟代理人  陳尚敏律師
複 代理 人  曾艦寬律師
被 上訴 人  李月鳳  
訴訟代理人  林佳真律師
上列當事人間請求返還不當得利事件，上訴人對於中華民國109
年5月21日臺灣新竹地方法院108年度重訴字第163號第一審判決
提起上訴，本院於110年2月2日言詞辯論終結，判決如下：
    主      文
上訴駁回。
第二審訴訟費用由上訴人負擔。
    事實及理由
按「當事人不得提出新攻擊或防禦方法。但有下列情形之一者
  ，不在此限……三  對於在第一審已提出之攻擊或防禦方法為補
  充者」，民事訴訟法第447條第1項但書第3款定有明文。本件
  上訴人於本院提出上證1-3(本院卷第79-157頁)，經釋明合於
  上開規定（本院卷第162頁），應准其提出。
上訴人起訴主張：被上訴人前於民國97年6月2日、97年7月26日
  ，與數名股東合股購買柬埔寨兩筆土地（下稱系爭土地），計
  投資美金199,740元。嗣其因故需要資金，要求退出系爭土地
  之投資合夥事業，向發起上開投資案之股東即訴外人葉詩卉（
  上訴人之姊）要求退還投資款；葉詩卉遲未退款，被上訴人向
  伊央求，期伊幫助，伊於105年5月27日匯款相當於被上訴人投
  資金額之美金20萬元予被上訴人。被上訴人未於2個月前告知
  其他全體合夥人其欲退夥取回原先投資款，嗣由伊直接退款美
  金20萬元予被上訴人，顯不符民法之退夥要件，不生退夥之效
  力。其退夥既不生效力，卻自伊處取得原先投資款美金20萬元
  ，伊所給付予被上訴人之美金20萬元，屬給付目的不達或給付
  目的自始不存在，此外兩造間又無金錢借貸等其他法律關係存
  在，伊所為之給付，應屬無法律上之原因等情。爰依民法第17
  9條不當得利之規定（原審卷第119頁，上訴人原併主張之借款
  關係已捨棄，另本院卷第43頁，上訴人於本院仍僅依民法第17
  9條之規定為本件之請求），求為命被上訴人給付美金20萬元
  ，及自起訴狀繕本送達被上訴人之翌日起加計法定遲延利息之
  判決。
  被上訴人則以：上訴人及其姊葉詩卉於97年間游說伊投資系爭
  土地，伊分別於97年3月31日、4月10、28日、7月31日，由伊
  配偶及個人帳戶合計匯款美金20萬元予葉詩卉，系爭土地均登
  記在葉詩卉名下，上訴人及葉詩卉則將不動產股東契約書交予
  伊。嗣因柬埔寨金邊市土地價格呈數倍成長，葉詩卉未將投資
  之土地出售獲利，伊遂於105年間向上訴人及葉詩卉表示是否
  出售土地分配紅利，葉詩卉表示可先分配相當於投資本金之紅
  利（即美金20萬元）予伊，待土地出售後再扣除已給付之紅利
  將剩餘獲利分配給伊，葉詩卉並指示上訴人將美金20萬元匯款
  予伊，上訴人即於105年5月30日匯款美金20萬元至伊帳戶。該
  美金20萬元乃葉詩卉指示上訴人匯款予伊之紅利分配，伊受領
  該美金20萬元自有法律上之原因，該美金20萬元係由葉詩卉委
  請上訴人匯款予伊，上訴人未受有美金20萬元之損害，上訴人
  依不當得利為請求，即屬無據等語，資為抗辯。
原審駁回上訴人之請求，上訴人聲明不服提起上訴，聲明：
　㈠原判決廢棄。
　㈡被上訴人應給付上訴人美金20萬元，及自起訴狀繕本送達被
    上訴人翌日起至清償日止，按年息百分之五計算之利息。
　㈢願供擔保，請准宣告假執行。
　被上訴人答辯聲明：
　㈠上訴駁回。
　㈡若受不利判決，願供擔保請准宣告免為假執行。
上訴人主張前揭事實，提出不動產股東契約書二份、國泰世華
  商業銀行匯款單據等件為證（原審卷第10-31頁）。上訴人另
  主張其匯款美金20萬元予被上訴人，被上訴人無法律上之原因
  而受利益，致上訴人受有損害，上訴人自得依民法第179條不
  當得利之法律關係，請求被上訴人返還美金20萬元，為被上訴
  人所否認，並以前詞置辯。
  ㈠按「無法律上之原因而受利益，致他人受損害者，應返還其
    利益」，民法第179條前段定有明文。是不當得利返還請求
    權，須以當事人間之財產損益變動，即一方受財產上之利益
　　，致他方受財產上之損害，無法律上之原因，為其成立要件
　　。而一方基於他方之給付受有利益，是否「致」他方受損害
　　，應取決於當事人間是否存有給付目的及給付關係而定。在
    指示人依補償關係（資金關係或填補關係）指示被指示人將
    財產給付領取人之指示給付關係，其給付關係係存在於指示
    人與被指示人及指示人與領取人之間；至於被指示人與領取
    人間，因領取人係基於其與指示人之對價關係，由指示人指
    示被指示人向領取人為給付，該二人間僅發生履行關係（給
    與關係或出捐關係），而不發生給付關係。
  ㈡上訴人提出97年6月2日、97年7月28日之不動產股東契約書
　  ，第4條依序載：「本土地之股東計有，占名者：葉詩卉；
    權狀保管者：葉詩卉…」、「本土地之股東計有，占名者：
    葉詩卉、黃鎮山；權狀保管者：葉詩卉…」等語（原審卷第1
    1、21頁）。佐以證人陳乾成於原審到場證稱：「（是否曾
    在柬埔寨投資房地產？…為何參與？參與的有誰？）有跟朋
    友合夥買兩、三塊土地……是黃鎮山介紹的，他沒有參加，他
    是介紹我們買而已。當初我出資6萬美金」、「（該投資目
    前狀況或進度為何？……）現在還沒有賣掉，我想賣掉我有拜
    託黃鎮山幫我處理……」、「（是否知道此投資是何人負責？
    ）拜託黃先生幫我們看管、處理」、「聽過，葉詩卉是黃鎮
    山的太太」、「他們夫妻怎麼處理（系爭土地）我不知道……
    」、「（此投資是黃先生還是葉詩卉負責？）我不曉得。我
    只知道到時候我有什麼事情就是找黃鎮山」等語（
　　原審卷第114-115頁），顯然系爭土地係由葉詩卉與其配偶
    黃鎮山共同負責、管理。
  ㈢另證人葉詩耕於原審到場證述：「〔該投資目前狀況或進度為
    何？（如有無分紅？若有，何時、如何給？有人退出？若有
    ，何時？如何處理？）〕目前仍在進行，東西也還在，沒有
    分紅，契約書是說賣了才有錢拿，目前還沒有賣，也沒有其
    他分紅。到時候如果要賣的話，要經過所有的合夥人同意才
    能買賣……被告（被上訴人，下同）想要退出，據原告（
　　上訴人，下同）跟我說，被告說因為他年紀大了他想要把錢
    先拿回去，他說到時候賣了再給他一些利潤，我說好先讓他
    把錢拿回去，就從我這邊匯給原告，再由原告給被告。被告
    當初投資多少我就給他多少，因為是原告在處理，所以我有
    點不是很清楚，而且在那陣子我匯了很多錢給原告，我匯的
    金額已經超過被告的金額」、「（若你不清楚被告當初投資
    的金額，如何確定已經超過要給被告的金額？）因為錢都是
    原告在幫我管理，所以我一些錢匯到原告的帳戶內，原告就
    跟我說他要把錢匯給被告，我就說好，他也沒有跟我說多少
    錢，當初我收到美金多少就是還被告美金多少，應該是要給
    將近二十萬（美金）……」云云（原審卷第89-90頁）。
  ㈣上開投資案係由葉詩卉與其配偶黃鎮山共同負責、管理，有
    如前述，上訴人將前揭美金20萬元匯款予被上訴人，係出於
    葉詩卉之指示，揆諸首揭說明，給付關係存在於上訴人與葉
    詩卉、葉詩卉與被上訴人間，上訴人（被指示人）係履行上
    訴人對葉詩卉（指示人）之美金20萬元款項之交付義務，上
    訴人係有目的、有意識增益被上訴人之財產而為美金20萬元
    之給付，兩造間僅發生履行關係而無給付關係。退步言，縱
    上訴人與葉詩卉間或葉詩卉與被上訴人間關於給付美金20萬
    元之法律關係不存在，揆諸上開說明，上訴人亦僅得對葉詩
    卉請求返還不當得利，其逕依不當得利之法律關係，向被上
    訴人請求返還不當得利，於法無據。
  ㈤上訴人另稱葉詩卉於原審提供之匯款單據匯款人非葉詩卉，
    主張葉詩卉稱將金錢放置於上訴人處不實云云。然葉詩卉長
    期居住於柬埔寨，委由親友處理國內事務，故匯款人雖非葉
    詩卉，惟匯款收據中扣款帳戶均為葉詩卉第一銀行000-00-0
    00000之帳戶（原審卷第130-140、148頁），顯然葉詩卉證
    稱其陸續匯款予上訴人之證言，與事實相符而可認為實在。
    上訴人另稱於102年7月間葉錦繡匯款新臺幣6,066,703元予
    上訴人，係用於葉詩卉退還投資款予謝田秀英，由上訴人簽
    發之支票予謝田秀英云云。惟謝田秀英為系爭柬埔寨不動產
    投資股東之一，有上訴人提出之原證二股東名冊裡，謝田秀
    英出資美金165,630元在卷可參（原審卷第22頁）。上訴人
    自承葉詩卉委由上訴人退還投資款予謝田秀英，並由上訴人
    簽發支票予謝田秀英，處理方式與本件雷同，顯然葉詩卉確
    實指示上訴人處理柬埔寨投資款退還一事，亦足證明葉詩卉
    於原審稱「被告說因為他年紀大了他想要把錢先拿回去，他
    說到時候賣了再給他一些利潤，我說好先讓他把錢拿回去，
    就從我這邊匯給原告，再由原告給被告。被告當初投資多少
    我就給他多少……」、「當初我收到美金多少就是還被告美金
    多少」等語與事實相符，顯見被上訴人於105年間所受領之
    美金20萬元係先前投資柬埔寨土地之投資款，非不當得利。
  ㈥以上，被上訴人受領美金20萬元，係源自葉詩卉給付之柬埔
    寨投資款，非屬不當得利，上訴人僅係受葉詩卉委託交付款
    項，兩造間並無給付關係存在，上訴人亦無受有損害，上訴
    人依不當得利之法律關係為本件之請求，於法無據，不應准
    許。
綜上所述，上訴人依民法第179條不當得利之法律關係，請求被
  上訴人給付上訴人美金20萬元，及自起訴狀繕本送達被上訴人
  翌日起至清償日止，按年息5％計算之利息，不應准許，應予駁
  回；上訴人既受敗訴判決，其假執行之聲請亦失所依據，應併
  予駁回。原審為上訴人敗訴之判決，並駁回其假執行之聲請，
  核無不合。上訴意旨指摘原判決不當，求予廢棄改判，為無理
  由，應予駁回。
本件因事證已臻明確，兩造其餘之攻擊、防禦方法及所為之立
  證，經審酌後認與判決之結果不生若何影響，無庸再逐一予以
  論列，合併敘明。
據上論結，本件上訴為無理由，依民事訴訟法第449條第1項、第
78條判決如主文。
中　　華　　民　　國　　110 　年　　2 　　月　　23　　日
                  民事第八庭    
                        審判長法  官  陳邦豪
                              法  官  古振暉
                              法  官  湯美玉
正本係照原本作成。
如不服本判決，應於收受送達後20日內向本院提出上訴書狀，其
未表明上訴理由者，應於提出上訴後20日內向本院補提理由書狀
（均須按他造當事人之人數附繕本）上訴時應提出委任律師或具
有律師資格之人之委任狀；委任有律師資格者，另應附具律師資
格證書及釋明委任人與受任人有民事訴訟法第466條之1第1項但
書或第2項所定關係之釋明文書影本。如委任律師提起上訴者，
應一併繳納上訴審裁判費。
中　　華　　民　　國　　110 　年　　2 　　月　　23　　日
　　　　　　　　　　　　　    書記官  陳美宜